臺灣高等法院民事判決　九十年度上易字第七八０號
　　　上　訴　人　甲○○
　　　被　上訴人　交通部基隆港務局
　　　法定代理人　王鐘雄
右當事人間返還房屋事件，上訴人對於中華民國九十年十月十六日臺灣基隆地方法
院八十九年訴字第四一二號第一審判決提起上訴，本院判決如左：
　　　主　　　文
原判決廢棄。
被上訴人在第一審之訴及假執行之聲請均駁回。
第一、二審訴訟費用由被上訴人負擔。
　　　事　　　實
甲、上訴人方面：
壹、聲明：
一、原判決廢棄。
二、被上訴人在第一審之訴及假執行之聲請駁回。
貳、陳述：除引用原判決書之記載外，補稱：
一、上訴人父親死亡時前去辦理戶長變更手續並非上訴人，上訴人如有繼續佔有系爭
    房屋之意思又何必於八十三年將戶籍遷出，距今亦達九年之久。
二、系爭房屋內之物品並非上訴人所有。
參、證據：除引用原審立證方法外，補提：畢業證書影本、聯勤兵工技術學校畢業證
　　書影本、退伍令影本、服務證明書影本、死亡登記申請書影本。
乙、被上訴人方面：
壹、聲明：上訴駁回。
貳、陳述：除引用原判決書之記載外，補稱：
一、本件訴訟標的係民法第七百六十七條。
二、依基隆戶政事務所之戶籍謄本，彭輝去世後，僅上訴人一人遷入該戶並變更登記
　　為戶長，因此，足證系爭建物於彭輝去世後，為上訴人無權占用。
參、證據：除引用原審立證方法外，補提：戶籍謄本影本、電費繳費明細單影本。
　　　理　　　由
一、被上訴人主張：緣門牌號碼基隆市○○區○○路三四巷一三二號房屋（下稱系爭
　　房屋），為中華民國所有，被上訴人為管理人。上訴人之被繼承人彭輝於五十三
　　年十一月六日，因任職於內政部警政署基隆港務警察所（下稱港警所），乃無償
　　獲配住上開房屋。嗣彭輝於六十三年二月八日離職，依民法第四百七十條及行政
　　院「事務管理規則」第二百四十條第二項規定，即應於退休翌日起一個月內自系
　　爭房屋遷出並交還被上訴人，惟彭輝於八十一年五月二十六日死亡前並未將系爭
　　房屋交還。嗣彭輝之子即上訴人一人遷入該戶並變更登記為戶長，無權占用迄今
　　。爰依民法第七百六十七條規定及不當得利法律關係，請求（一）上訴人應將原
　　判決附圖所示編號Ａ、Ｂ、Ｃ部分門牌號碼基隆市○○區○○路三四巷一三二號
　　房屋遷讓交還被上訴人。（二）上訴人應給付自八十四年十二月六日起至八十九
　　年十二月五日止之不當得利共計新台幣（以下同）十九萬三千四百元及自起訴狀
　　繕本送達翌日起至清償日止，按年息百分之五計算之利息。（三）上訴人應自八
　　十九年十二月六日起至遷讓交還系爭房屋之日止，按月給付被上訴人三千二百二
　　十三元。
　　上訴人對其父彭輝生前任職港警所獲配住系爭房屋，彭輝於六十三年二月八日離
　　職，八十一年五月二十六日死亡及彭輝亡後，其曾為系爭房屋戶籍之戶長等情不
　　爭執。惟否認其無權占有系爭房屋，並以上訴人於七十年間即投身軍旅，未使用
　　系爭房屋，彭輝死亡時，並非上訴人前去辦理變更為系爭房屋戶籍之戶長，且上
　　訴人於八十三年間即將戶籍遷出，上訴人並未占有系爭房屋等語資為抗辯。
    （原審為上訴人敗訴之判決，上訴人提起上訴。）
二、被上訴人主張系爭房屋，為中華民國所有，被上訴人為管理人，於五十三年十一
　　月六日，配予任職港警所之彭輝（即上訴人之被繼承人）使用，彭輝於六十三年
　　二月八日離職，於八十一年五月二十六日死亡，彭輝生前未將系爭房屋交還被上
    訴人等情，業據提出建物登記簿謄本、離職證明書、戶籍謄本等為證，且為上訴
　　人所不爭執，堪認為真正。
三、被上訴人另主張上訴人於彭輝亡後，無權占有系爭房屋，爰依民法第七百六十七
    條及不當得利法律關係，請求上訴人遷讓交還系爭房屋，並返還相當租金之不當
　　得利等語。上訴人則否認無權占有，並以上開情詞置辯。經查：
１、按民事訴訟如係由原告主張權利者，應先由原告負舉證責任，若原告先不能舉證
    ，以證實自己主張之事實為真實，則被告就其抗辯事實即令不能舉證或其所舉證
    據尚有疵累，亦應駁回原告之請求。又原告於其所主張之起訴原因，不能為相當
　　之證明，而被告就其抗辯事實，已有相當之反證者，當然駁回原告之請求。（最
　　高法院十七年上字第九一七號判例及二○上二四六六號判例意旨參照）。又請求
    返還所有物之訴，應以現在占有該物之人為被告（最高法院二十九年上字第一０
    六一號判例意旨參照）。
２、被上訴人以上訴人於彭輝亡後，為系爭房屋戶籍之戶長及原審履勘時系爭房屋屋
　　內堆有物品，暨系爭房屋仍有繳電費等情，認上訴人無權占有系爭房屋。
３、查：
(1)、系爭門牌號碼基隆市○○區○○路三四巷一三二號房屋戶籍原戶長為彭輝，彭輝
　　八十一年五月二六日死亡，由彭輝長子彭念陸於同年五月二七日申請彭輝之死亡
　　登記並申請變更戶長為上訴人甲○○之情，有被上訴人提出之戶籍謄本（原審卷
　　第六二頁）及基隆市信義區戶政事務所九十年一月十八日基信戶字第０二二七號
　　函檢附之死亡登記申請書可按（見本院卷第四二頁）。又上訴人於八十二年八月
　　十日將戶籍自上址遷出屏東縣，上址戶長變更為彭輝之五女彭春秀，另彭輝之長
　　子彭念陸亦於八十二年十二月一日將戶籍遷入上址等情，亦有基隆市信義區戶政
　　事務上開函檢附之戶籍謄本可稽（見本院卷第四五、四一頁）。另上訴人戶籍於
　　八十三年十二月三十日自屏東遷入台北縣三峽鎮其配偶黃月嬌戶內，於八十五年
　　十一月五日再遷入現址（即三峽鎮○○路二巷六號三樓）之情，有上訴人提出之
　　戶籍謄本可按（見原審卷第二六三頁）。則堪認並非上訴人自行於其父彭輝亡後
　　，申請變更為系爭房屋戶籍之戶長，且上訴人於被上訴人八十九年十二月五日提
　　起本件訴訟前（見原審卷附起訴狀收狀日期）即已將戶籍遷出系爭房屋。
(2)、原審履勘筆錄記載勘驗情形為「一、系爭義六路三四巷一三二號房屋一樓前方有
　　增建部分，屋主甲○○不在家，無法入內履勘，拍照一張附卷。」（見原審卷第
　　一五六頁背面）。則縱系爭屋內確有堆積物品，惟上訴人否認係其所有，則亦無
　　從依原審上開勘驗筆錄，認上訴人占有系爭房屋。
(3)、被上訴人提出之系爭房屋電費帳務管理系統欠費查詢資料，其用電戶名為「彭輝
　　」，且無實際繳納電費者之資料（見本院卷第五四頁），是亦無從以系爭房屋未
　　欠繳電費之情，認係上訴人占有系爭房屋。
４、從而，被上訴人主張上訴人無權占有系爭房屋乙節即難認為真正。上訴人抗辯其
　　未占系爭房屋乙節為可採。
四、綜上所述，被上訴人之主張為不可採，其請求上訴人遷讓返還如原判決附圖所示
　　編號Ａ、Ｂ、Ｃ部分門牌號碼基隆市○○區○○路三四巷一三二號房屋及給付不
　　當得利十九萬三千四百元並自起訴狀繕本送達翌日起至清償日止，按年息百分之
　　五計算之利息，暨自八十九年十二月六日起至遷讓交還系爭房屋之日止，按月給
　　付不當得利三千二百二十三元等均無理由，應予駁回，其假執行之聲請亦失所附
　　麗，應併予駁回。原審為上訴人敗訴之判決，尚有未洽。上訴意旨指摘原判決不
　　當，求予廢棄，為有理由，爰由本院將原判決廢棄，改判如主文第二項所示。
五、本件事證已明，兩造其餘攻擊防禦方法，經核與本判決之結果不生影響，爰不一
　　一論述。
六、據上論結：本件上訴為有理由，依民事訴訟法第四百五十條、第七十八條，判決
    如主文。
中　　　華　　　民　　　國　　九十一　　年　　　四　　　月　　九　　　　日
　　　　　　　　　　　　　　　臺灣高等法院民事第十一庭
　　　　　　　　　　　　　　　　　審判長法  官　吳  景  源
　　　　　　　　　　　　　　　　　      法　官　連　正　義
                                        法　官　滕　允　潔
右正本係照原本作成。
不得上訴。(未逾一百五十萬元)
　　　　　　　　　　　　　　　　　　　　書記官　邵　淑　津
中　　　華　　　民　　　國　　九十一　　年　　　四　　　月　　　九　　　日
